臺灣桃園地方法院民事判決　　　　　　　　　　　　九十二年度訴字第一九一０號
　　原　　　告　國際巨星社區管理委員會
　　法定代理人　丙○○
　　訴訟代理人　陳欣佑律師
　　複 代理 人　洪士淵律師
　　被　　　告　丁○○○
　　　　　　　　巨通保全股份有限公司
　　右　一　人
　　法定代理人　乙○○
　　訴訟代理人　甲○○
右當事人間請求損害賠償事件，於民國九十三年十月二十一日言詞辯論終結，本院判
決如左：
    主    文
被告應連帶給付原告伍拾柒萬壹仟肆佰伍拾柒元，及被告丁○○○自民國九十三年八
月二十四日起、被告巨通保全股份有限公司自民國九十二年十一月十三日起，均至清
償日止，按年息百分之五計算之利息。
原告其餘之訴駁回。
訴訟費用由被告連帶負擔十分之七，餘由原告負擔。
本判決第一項部分，原告就被告丁○○○部分得為假執行，就被告巨通保全股份有限
公司部分，於原告以新臺幣貳拾萬元為被告巨通保全股份有限公司供擔保後，得假執
行。
原告其餘之假執行聲請駁回。
    事    實
壹、原告方面：
一、聲明：
  (一)被告應連帶給付原告新臺幣（下同）八十一萬八千四百五十七元，及自起訴狀繕
    本送達被告之翌日起至清償日止，按年息百分之五計算之利息。
  (二)原告願供擔保請准宣告假執行。
二、陳述：
  (一)緣被告丁○○○為被告巨通保全股份有限公司（下稱巨通公司）派駐於原告社區
    擔任總幹事職位之員工，負責管理原告公寓大廈之一般事務，職務內容包括收取
    社區維護相關費用、記錄原告社區收入及支出明細帳目，並應將結餘款項存入原
    告社區銀行帳戶內。然被告丁○○○利用職務之便，自民國九十一年十月份起至
    九十二年四月止，連續侵吞原告社區公款，計九十一年十月份為四萬零一百十四
    元、九十一年十一月份為十一萬一千六百九十三元、十二月份為三萬七千六百元
    、九十二年元月份為二十九萬五千三百三十元、九十二年二月份為八萬九千八百
    零五元、九十二年三月份為十七萬三千零八十二元、九十二年四月份為七萬零八
    百三十三元，總計侵占原告八十一萬八千四百五十七元，爰依民法第一百八十四
    條、第一百八十八條侵權行為之法律關係，請求被告連帶賠償原告所受之損害。
  (二)被告巨通公司援引兩造所訂之服務契約書第九條第一項約定：「乙方（指被告巨
    通公司）派駐人員於執行勤務時如有不法侵害或監守自盜行為，經甲方（指原告
    ）檢舉或經警察機關鑑定，並由法院對當事人民、刑事有罪判決確定後，乙方應
    負管理不當責任」，惟按民法第九十八條：「解釋意思表示，應探求當事人之真
    意，不得拘泥於所用之辭句」，而民事程序並無「有罪判決」，故該條真意應為
    「由法院對當事人民事損害賠償判決或刑事有罪判決確定後，乙方始負管理不當
    責任及賠償責任。」
  (三)依兩造前開服務契約書第九條第二項約定：「乙方賠償範圍以甲方當事人所受之
    實際損害額為限，其最高賠償總額以本契約金額一個月之服務費為限，其原告與
    被告之法律訴訟，依法院之民、刑事判決依據裁定賠償之金額逾刑責。」語意不
    全，尚難視為有效之條款。退步言之，前揭條款約定被告之損害賠償金額以一個
    月之服務費為上限，亦屬可議，蓋依民法第二百二十二條「故意或重大過失責任
    ，不得預先免除」。被告巨通公司既以提供原告社區物業管理及警衛保全等服務
    為給付內容，原則上傍隨其給付內容所生之侵權行為皆應由被告巨通公司負責。
    本件侵權行為係由被告巨通公司之履行輔助人所為之故意侵權行為，依前揭規定
    ，被告巨通公司自不得主張前開契約關於賠償範圍之約定。又被告巨通公司係提
    供駐衛保全之企業經營者，依消費者保護法第十七條之規定：「中央主管機關得
    選擇特定行業，公告規定其定型化契約應記載或不得記載之事項。違反前項公告
    之定型化契約，其定型化契約條款無效。該定型化契約之效力，依前條規定定之
    。」內政部警政署於九十年六月二十八日曾公告「駐衛保全服務定型化契約範本
    」，該範本第十二條：「乙方因前條第一項所負損害賠償責任，雙方同意依下列
    方式辦理：一、甲方於損害發生後依第十一條第三項申報損失，在未超過新臺幣
    □□元之範圍內，由乙方依據甲方申報損失之金額逕予賠償。二、甲方主張其損
    害逾前款金額者，於甲方舉證證明其損失財物之名稱、數量、進價及總金額後，
    由乙方按甲方之實際損害負賠償之責，其最高賠償金額為新臺幣□□元。但其損
    失財物為金錢、有價證券、珠寶或其他貴重物品者，其每件最高賠償金額新台幣
    □□元。前項第二款之情形，甲方能證明乙方有故意或重大過失者，不受最高賠
    償金額之限制。」是被告巨通公司就自己與其履行輔助人之故意重大過失責任不
    受最高賠償金額限制，應可認定。否則無論被告巨通公司或其員工對原告故意侵
    佔多少款項，皆以一個月服務費二十四萬七千元為賠償上限，有違誠實信用原則
    。
  (四)前開兩造服務契約關於損害事故後逾期通知視為棄權之約定，違反誠信原則，對
    消費者顯失公平為無效。依消費者保護法第十一條：「企業經營者在定型化契約
    中所用之條款，應本平等互惠之原則。定型化契約條款如有疑義時，應為有利於
    消費者之解釋。」第十二條：「定型化契約中之條款違反誠信原則，對消費者顯
    失公平者，無效。定型化契約中之條款有下列情形之一者，推定其顯失公平：一
    、違反平等互惠原則者。二、條款與其所排除不予適用之任意規定之立法意旨顯
    相矛盾者。三、契約之主要權利或義務，因受條款之限制，致契約之目的難以達
    成者。」系爭契約第九條第五項ａ「賠償案件應於事務發生後十四日，由甲方以
    書面資料向乙方提出賠償要求，並付損失物品清單（包括名稱、數量、進價等）
    、報警證明文件、進出帳冊、庫存資料等單據憑證。如甲方未於事故發生時十日
    內以書面通知乙方，視同甲方棄權，乙方不負賠償責任。」與警政署公告之定型
    化契約範本「第十一條賠償責任金額及程式：乙方或乙方駐衛人員未能善盡第三
    條、第四條所定之駐衛保全業務、洩漏應保守之秘密或其他侵害甲方、所屬區分
    所有權人或住戶權益之情事，乙方應負損害賠償責任，乙方依前項規定負損害賠
    償者﹐以損害賠償請求權人所受之財物損失為原則，並以金錢賠償為限。但損害
    賠償請求權人受原物尋獲通知後□個月內，未主張取回原物者，原物歸乙方處理
    ，不得異議。前項損害賠償請求權人應於損害事故發生（發現）時起□小時內報
    警處理，並於□日內以書面向乙方提出警察機關受理案件證明文件及附客戶損失
    清單（記載損失財物名稱、數量、進價及總金額等）。為辦理損害賠償事宜，損
    害賠償請求權人應提供有關帳冊、憑證及其他資料供查證。」相比較，被告巨通
    公司於系爭契約關於原告應於損害事故發生後之通知程序，片面附加原告逾期通
    知視為棄權之法律效果，對消費者顯失公平。依消保法前揭條文，系爭契約第九
    條第五項ａ款應視為無效。退步言之，縱系爭契約前揭條款仍為有效，原告於發
    現被告丁○○○侵占公款後，以存證信函通知被告巨通公司並聲明解除契約，是
    被告巨通公司辯稱原告未於事故發生後十四日內對其通知，無足採信。
  (五)與有過失部分原告認為不成立，因原告並無過失。被告丁○○○侵占原告社區的
    款項未存入銀行，有些款項因為沒有存根原告沒有辦法查，收據部分若有存根可
    查的話，原告會對帳，所以對不出正確的數據。
  (六)九十三年三月的服務費原告確實沒付，但依民法第三百三十九條之規定，因故意
    侵權行為所負擔之債，債務人不得主張抵銷。
三、證據：提出原告社區財務報表（管理費收費明細表）七份、綜合存款存摺影本乙
    份、萬通商業銀行往來明細查詢影本四紙、兩造契約書影本乙份、原告社區「管
    理費（現金收入部分）」被丁○○○侵占之佐證說明書影本乙份及自九十一年十
    月份起至九十二年四月份止被侵占之佐證資料七份、原告社區第八屆委員會會議
    記錄乙份、內政部警政署之駐衛保全定型化契約書乙份為證。
貳、被告方面：
一、被告巨通公司方面：
  (一)聲明：請求駁回原告之訴及其假執行之聲請。
  (二)陳述：
  １、依兩造間之契約書第九條第二項已約定被告巨通公司賠償原告之最高賠償總額
      以本契約金額一個月之服務費為限，而同契約第五條則約定每月之服務費為二
      十四萬七千元，故原告之請求顯為過當。
  ２、依民法第二百十七條第一項規定：「損害之發生或過大，被害人與有過失者，
      法院得減輕賠償金額或免除之。」查被告丁○○○雖侵占原告款項，惟原告亦
      被告丁○○○真有犯法之事，該金額八十餘萬元並非一朝一夕可挪用，可見原
      告亦與有過失。再者，兩造間契約書第九條第五項約定，如甲方（指原告）未
      於事故發生十四日內以書面通知乙方（指被告巨通公司）視同甲方棄權，乙方
      不負賠償責任。
  ３、原告於九十二年三月之服務費二十四萬七千元尚未給付與被告，故被告以此主
      張抵銷。
　(三)證據：未提出任何證據。
二、被告丁○○○部分：
　　對原告之請求認諾。
    理　　由
壹、程序方面：
    按訴狀送達後，原告不得將原訴變更或追加他訴，但擴張或減縮應受判決事項之
    聲明者，不在此限，民事訴訟法第二百五十五條第一項第三款定有明文。本件原
    告起訴時原請求之金額為八十三萬九千零七十八元，嗣於訴訟繫屬中將請求之金
    額減縮為八十一萬八千四百五十七元，經核其此部分聲明變更僅單純減縮應受判
    決事項之聲明，合於民事訴訟法第二百五十五條第一項第三款之規定，應予允許
    ，合先敘明。
貳、實體方面：
一、原告起訴主張被告丁○○○為被告巨通公司派駐於原告社區擔任總幹事，負責管
    理、收取社區維護相關費用，並應將結餘款項存入原告社區銀行帳戶內，然被告
    丁○○○利用職務之便，自九十一年十月起至九十二年四月止，連續侵占原告社
    區公款達八十一萬八千四百五十七元，爰依侵權行為之法律關係，請求被告連帶
    賠償原告所受之損害。被告巨通公司則援引兩造間之契約書主張原告未於事故發
    生十四日內以書面通知被告巨通公司視同棄權，被告巨通公司不負賠償責任。且
    兩造契約書約定最高賠償總額以一個月之服務費即二十四萬七千元為限，又原告
    之財務、監察委員未善盡查核帳務之責，亦與有過失，另原告尚有九十二年三月
    之服務費二十四萬七千元未給付，故主張抵銷資為抗辯；被告丁○○○則認諾原
    告之請求。
二、本件原告起訴主張被告丁○○○為被告巨通公司派駐於原告社區擔任總幹事，負
    責管理、收取社區維護相關費用，被告丁○○○自九十一年十月起至九十二年四
    月止，連續侵占原告社區款項八十一萬八千四百五十七元之事實，業據原告提出
    社區財務報表（管理費收費明細表）七份、綜合存款存摺影本乙份、萬通商業銀
    行往來明細查詢影本四紙、自九十一年十月份起至九十二年四月份止被侵占之佐
    證資料七份等為證，且為被告所不爭執，堪信為實在。
三、被告巨通公司雖援引兩造間之契約書第九條第二項主張其最高賠償總額以本契約
    金額一個月之服務費（二十四萬七千元）為限、並援引同條第五項主張原告未於
    事故發生十四日內以書面通知被告巨通公司視同棄權，被告巨通公司不須負賠償
    責任云云。惟本件被告巨通公司以提供原告物業管理及警衛保全等服務為給付內
    容，其與原告間為消費關係。依消費者保護法第十一條之規定：「企業經營者在
    定型化契約中所用之條款，應本平等互惠之原則；定型化契約條款如有疑義時，
    應為有利於消費者之解釋。」；另同法第十二條規定：「定型化契約中之條款違
    反誠信原則，對消費者顯失公平者，無效。定型化契約中之條款有下列情形之一
    者，推定其顯失公平：一、違反平等互惠原則者。二、條款與其所排除不予適用
    之任意規定之立法意旨顯相矛盾者。三、契約之主要權利或義務，因受條款之限
    制，致契約之目的難以達成者」。又依消費者保護法施行細則第十三條規定：「
    定型化契約是否違反誠信原則，對消費者顯失公平，應斟酌契約之性質、締約目
    的、全部條款內容、交易習慣、及其他情事判斷之」。查本件前開兩造間所簽訂
    之契約書顯係由「被告巨通公司所提供之定型化契約」，此由契約書封面載記有
    「巨通保全股份有限公司」之粗黑字體可知。被告所援引之系爭契約第九條第二
    項規定之原文為：「乙方（指被告巨通公司）賠償範圍以甲方（指原告）當事人
    所受之實際損害額為限，期（註：應係「其」之誤繕）最高賠償總額以本契約金
    額一個月之服務費為限，其原告與被告之法律訴訟，依法院之民、刑事判決依據
    裁定賠償之金額逾刑責。」，揆諸前開規定，非但自後段「其原告與被告之法律
    訴訟，依法院之民、刑事判決依據裁定賠償之金額逾刑責。」等文字語意不清，
    無從理解，若從有利於消費者（原告）之解釋，應認被告巨通公司之賠償金額應
    以原告所受之實際損害為限，且應依民、刑事訴訟程序法院判決所認定之金額為
    依據。另該契約第九條第二項中段「最高賠償總額以本契約金額一個月之服務費
    （二十四萬七千元）為限」之規定，不當限制被告巨通公司應依民法第一百八十
    八條就其選任受僱人不當、及監督受僱人職務執行有疏失而應與受僱人連帶負擔
    之損害賠償責任；而該契約第九條第五項規定「甲方（指原告）未於『事故發生
    十四日內』以書面通知乙方（指被告巨通公司）視同棄權，乙方不須負賠償責任
    」等文字，規定原告須於「事故發生十四日內」以書面通知被告巨通公司等文字
    ，非但強人所難（蓋於若干情況下，消費者於事故發生（如侵占行為發生）之十
    四日內根本尚未知悉其損害之發生），亦與民法第一百九十七條第一項「因侵權
    行為所生之損害賠償請求權，自請求權人知有損害及賠償義務人時起，『二年間
    』不行使而消滅。」規定之立法意旨相違，系爭契約前開二規定不當限制消費者
    （即原告）得請求損害賠償之時期和金額上限，均「違反誠信原則」，對消費者
    「顯失公平」，依消費者保護法第十二條之規定，自應屬無效。準此，被告巨通
    公司執前開契約規定而為抗辯，並無理由。
四、被告巨通公司另抗辯原告之財務委員、監察委員、主任委員未善盡查核帳務之責
    ，使被告丁○○○連續侵占款項致損害擴大，亦與有過失云云。惟民法第二百十
    七條第一項所謂被害人與有過失，須被害人之行為與加害人之行為「為損害之共
    同原因」，而其過失行為並有助成損害之發生或擴大者始屬之。據原告代理人陳
    稱：被告丁○○○侵占原告社區款項未存入銀行，收據部分若有存根可查的話，
    原告會對帳，有些款項因為沒有存根，原告無法查核，故查對不出正確的數據等
    語，核與被告丁○○○陳稱：伊侵占之方式是於收款時未將所收款項之全額存入
    銀行，有些款項並無存根，伊亦會將有些收款單加以改過等語（見本院九十三年
    十月二十一日言詞辯論筆錄）尚屬相符。本院認本件被告丁○○○之故意侵占行
    為，方為造成原告損害之原因，而查原告社區住戶眾多，每月收入支出金額龐大
    繁雜，欲逐筆核帳已屬不易；況衡諸常情，侵占者於侵占之初必先是小心翼翼將
    收款憑證、帳簿加以篡改，使他人不易發現，再依上述被告丁○○○所陳若干帳
    款收入並無收據、而其侵占之方式是根本未將所收款項存入銀行等情，據此，原
    告實難查證而防免該侵占危險之發生，自難謂原告之行為亦為促成本件損害發生
    或擴大之共同原因。按當事人主張有利於己之事實者，就其事實有舉證之責任，
    民事訴訟法第二百七十七條前段定有明文，被告巨通公司既未具體舉證原告查帳
    究有如何應注意、能注意而不注意之過失情節，而僅泛稱原告有未善盡查核帳目
    之過失云云，尚屬無據。
五、按二人互負債務，而其給付總類相同，並均屆清償期者，各得以其債務與他方之
    債務，互為抵銷，民法第三百三十四條第一項定有明文。被告巨通公司主張原告
    尚有九十二年三月之服務費二十四萬七千元未給付，故主張以該款項抵銷本件損
    害賠償金額。經查原告亦不爭執其九十二年三月之服務費二十四萬七千元尚未給
    付被告巨通公司之事實。雖原告依民法第三百三十九條規定「因故意侵權行為而
    負擔之債，其債務人不得主張抵銷」，而主張被告不得以之抵銷云云。惟查，前
    開民法第三百三十九條禁止債務人抵銷因故意侵權行為而負擔之債，其立法目的
    無非在防止債權人憑藉其債權故意侵害債務人，而以其負擔之債務主張抵銷，避
    免容易誘使債權人故意為侵權行為，有背於善良風俗。本件被告巨通公司對原告
    應負擔債務之法律基礎為：民法第一百八十八條第一項就其選任受僱人及監督受
    僱人職務執行之過失，而令其與侵權行為人負連帶責任（該條第一項但書「但選
    任受僱人及監督其職務之執行，已盡相當之注意或縱加以相當之注意仍不免發生
    損害者，僱用人不負賠償責任」之反面解釋），被告巨通公司既非「故意侵權行
    為者」，自不屬民法第三百三十九條要件「因故意侵權行為而負擔之債」之禁止
    抵銷範圍。再查，原告與被告巨通公司相互所負之債務，其給付總類均為金錢之
    債，並均屆清償期，自應許被告巨通公司抵銷二十四萬七千元。
六、按連帶債務人中之一人為抵銷而債務消滅者，他債務人亦同免其責任，民法第二
    百七十四條定有明文。本件被告丁○○○侵占之款項共計為八十一萬八千四百五
    十七元，被告巨通公司以前開服務費二十四萬七千元抵銷後，被告二人於該二十
    四萬七千元之範圍內同免其責任。從而原告本於侵權行為之法律關係，請求被告
    連帶給付五十七萬一千四百五十七元為有理由，應予准許。
七、本件事證已明，兩造其餘主張陳述之方法，及未經援用之證據，均與本判決所為
    前開判斷不生影響，無庸逐一論述，附此敘明。
八、原告陳明願供擔保，聲請宣告假執行，經核有關被告丁○○○部分因係本於被告
    丁○○○認諾所為之判決，爰依民事訴訟法第三百八十九條第一項第一款之規定
    ，依職權宣告假執行；而就被告巨通公司部分，就原告勝訴部分，原告聲請假執
    行合於法律規定，爰酌定相當之擔保金額予以准許。至於原告其餘假執行之聲請
    ，因訴之駁回而失所附麗，應予駁回，附此敘明。
九、結論：本件原告之訴為一部有理由，一部無理由，依民事訴訟法第七十九條、第
    八十五條第二項、第三百八十九條第一項第一款、第三百九十條第二項判決如主
    文。
中　　　華　　　民　　　國　　九十三　　　年　　　十一　　　月　　四　　日
　　　　                                臺灣桃園地方法院民事第一庭
                                               法      官  林曉芳
右為正本係照原本作成
如對本判決上訴，須於判決送達後廿日內向本院提出上訴狀
中　　　華　　　民　　　國　　九十三　　　年　　　十一　　　月　　四　　日
                                               書  記  官  陳玲莉
